【裁判字號】    89,重上更(二),28
【裁判日期】    890718
【裁判案由】    清償債務
【裁判全文】
臺灣高等法院民事判決                          八十九年度重上更(二)字第二八號
      上  訴  人  丙○○
                  丁○○
                  己○○
                  戊○○
                  乙○○
      共      同
      訴訟代理人  連耀霖律師
      被  上訴人  甲○○      住台北市○○街一七０號
      訴訟代理人  張睿文律師
      複 代 理人  李中卿律師
右當事人間請求清償債務事件，上訴人對於中華民國八十一年十二月十六日臺灣新竹
地方法院八十一年度訴字第五二一號第一審判決提起上訴，經最高法院第二次發回更
審，本院判決如左：
      主      文
上訴駁回。
第二審（確定部分除外）及發回前第三審訴訟費用均由上訴人連帶負擔。
      事      實
甲、上訴人方面：
一、聲明：(一)原判決不利於上訴人除確定部分外廢棄。(二)右廢棄部分被上訴人在第一
    審之訴駁回。(三)右廢棄部分，第一審、第二審及發回更審前第三審訴訟費用均由
    被上訴人負擔。
二、陳述：與原審判決及本院前審判決記載相同者予以引用外，補稱：
  (一)上訴人否認被上訴人主張之事實。經鈞院數次向五信函查結果，有資料可查者，
    嚴義芳等三人自七十七年十月三日起即陸續為甲○○領取大額現款。嚴義芳等三
    人自七十七年至八十一年間均持續為甲○○領款，期間橫跨被上訴人主張向其借
    款之時間（七十八年五月二日至同年十月十八日），及鍾文城死亡（七十九年三
    月四日）之後，則顯可證明嚴義芳等三人替被上訴人至五信領取大額現款，並非
    如被上訴人主張之全係為鍾文城之借款。嚴義芳等三人既證稱領款之時間、次數
    、金額已不復記憶，則在七十七年至八十一年長達四年，甚至更長之期間內嚴義
    芳等三人為被上訴人領款無數次，目的何在？不得而知，如何能確定何筆款項交
    予鍾文城，何筆不是？被上訴人實無法舉證確將起訴狀附表所載金額交付鍾文城
    。
  (二)嚴義芳等三人在七十七年至八十一年間，為甲○○至五信提款，非常頻繁，有數
    十次之多，而依被上訴人之主張鍾文城於七十八年五月二日至同年十月十八日向
    其借款十一次，證人既謂領款之日期次數、金額已不復記憶，則究竟證人有無將
    該特定十一次所提款項交給鍾文城，實屬無法證明。自不得僅憑證人不明確之證
    詞，即認定有金錢之交付。再者證人領款之次數，與被上訴人主張借款之次數，
    顯不相當，證人稱領款後均交給鍾文城，顯屬不實。另上訴人乙○○從未收受蔡
    朝元、嚴義芳送交之款項，亦未曾聽聞鍾文城向甲○○借款。證人蔡朝元、嚴義
    芳先後供述不一，顯非真實。
  (三)上訴人主張如證人所言屬實，則被上訴人應會持有十一紙鍾文城簽發之支票，日
    期、金額應與借款明細表所載相符。而非如其所提出之六紙支票。被上訴人則辯
    稱：鍾某需款週轉通常開付支票，屆期或兌現或展期換票，呈案之支票，則為多
    次借款之累計，因來往頻繁，究竟是那幾筆已不復記憶。卻又突於八十二年六月
    十二日準備書狀二提出所謂鍾文城借款及取息收票明細表，以證明被上訴人與鍾
    文城確有結算，而換成系爭六紙支票。被上訴人提出結算明細主張其中五百萬之
    支票，係鍾文城於七十八年七月二十日結算時支付，另二百九十八萬九千元係於
    七十八年八月二十日結算時交付，惟查，上述二紙支票係於七十八年十月二十日
    始領用，不可能於七十八年七月二十日及同年八月二十日結算時交付，足見被上
    訴人主張經多次結算取息並由鍾某換開還款支票云云，顯非事實。
三、證據：與原審判決及本院前審判決記載相同者予以引用外，補提被上訴人所提「
    鍾文城借款及取息收票明細表」影本一件、合作金庫存戶領用票據狀態查詢單影
    本一件。
乙、被上訴人方面：
一、聲明：駁回上訴。
二、陳述：與原審判決及本院前審判決記載相同者予以引用外，補稱：
  (一)按最高法院二十八年上字第一九二０號判例：「履行債務之訴，原告就其主張債
    權發生原因之事實，固有舉證之責任，若被告自認此項事實，已因清償而消滅，
    則清償之事實，由被告負舉證責任，此觀諸民法第二百七十七條之規定自明。」
    本件被上訴人已就債權發生之事實提出上訴人之被繼承人所開具之支票、第五信
    用合作社之領款明細簿及經手人嚴義芳（嗣更名為嚴偉綸）、李明山、蔡朝元到
    庭供述屬實，可謂已善盡舉證責任之能事，而上訴人如仍否定被上訴之主張，認
    被上訴人持有系爭支票非由於借貸關係，參照前判例，自應負舉證責任，何況上
    訴人並不否認：「借貸亦為持有支票原因之一」，自不容上訴人空口誣指「被上
    訴人持有系爭支票難做為借款主張之證據」之抗辯。
  (二)再者，上訴人復以「系爭支票之發票日期在鍾文城死亡之前，被上訴人不及時提
    示，至鍾文城死亡之後再行提示，顯見在鍾文城生前決有不能提示之理由，亦足
    證其所以持有支票並非借貸關係」等語，惟一則被上訴人於鍾某生前提示抑或死
    後提示，對系爭支票之真偽、債權之實虛，並無必然之因果關係，二則被上訴人
    與發票人鍾文城係表兄弟，屬四親等之血親，被上訴人怎能不顧親情落井下石，
    在鍾文城呻吟病場，收入銳減，支出遽增（醫療費）之時，將支票提示之理，被
    上訴人未於鍾某生前提示支票，乃係踐履我國傳統文化及倫理哲學，其行為應屬
    可圈可點，上訴人竟指為持有支票，並非由於借貸之原因，顯不可採。
  (三)復就上訴人依台北市第五信用合作社之資料，以證人嚴義芳、李明山、蔡朝元為
    被上訴人領款，期內橫跨被上訴人主張鍾文城借款之時間，因可證明嚴義芳等三
    人應為被上訴人之使用人以及尚有其他目的，替被上訴人至五信領款，並非全為
    鍾文城向被上訴人借款之說，實亦似是而非，蓋：
    1.嚴義芳、李明山、蔡朝元等雖於七十七年八月二十三日起至七十八年四月三十
      日止曾持被上訴人之存摺前往五信取款，但當時亦係鍾文城囑由彼等持支票前
      來向被上訴人借款，經被上訴人同意，由被上訴人書寫取款條用印後，交付存
      摺及該取款條予該三人，前往五信提款取回交付鍾文城，各該款項無關本件請
      求，不容上訴人誣指該三人為被上訴人之使用人。此觀諸上開五信提供九紙大
      額領現明細簿內尚有他人持被上訴人之存摺前往取款，例如七十七年八月二十
      七日有林政雄提領二百萬元，同年十月三日有劉東榮提領二百萬元，七十八年
      二月十四日有陳進益提領七百七十萬元，同年三月二十五日有王銘崇提領一百
      九十萬元、同年月二十八日有呂雪霖提領一百零壹萬六千八百元、同年四月二
      十九日有許阿欽提領一百四十七萬元（其人劉東榮亦係鍾文城之員工，係為鍾
      文城持票前來借款，其間被上訴人本人亦曾於七十七年十月一日提領三百萬元
      ），可知一斑，設若嚴、李、蔡等人果係被上訴人之使用人，則人力充沛，絕
      無煩勞他人甚或被上訴人本人前去提款之必要。況前述五信之大額領現明細簿
      ，其中蔡朝元曾於七十七年十月三日持曾坤誠之存摺前往提領一百三十五萬元
      （曾坤誠帳戶大額提現頻繁，且均係他人代領），若依上訴人之邏輯原理，則
      蔡朝元豈非同時亦係曾坤誠之使用人？由此等結論之誤謬，可知上訴人所指嚴
      義芳等三人為被上訴人使用人之說，純屬無稽。又嚴義芳、李明山、蔡朝元等
      三人為鍾文城生前之受僱人，業經該三人於一審及前審歷次傳訊時，結證供認
      屬實，不容上訴人信口開河，無端誣賴。
    2.鍾文城死後仍持被上訴人書具之領款條至五信提款者，經查為嚴義芳、蔡朝元
      二人，至於提款之原因，業經嚴義芳、蔡朝元二人於八十二年十一月十七日於
      鈞院供稱：「我們受僱於鍾文城，直到鍾死後為止，他死後唐立、三超兩家公
      司合併，我們仍受僱於合併後之公司」，當鈞院訊其：「鍾死後為何還有大額
      提現？」，嚴、李均答：「我們做旅行社生意，旅行社要借錢，我們公司替旅
      行社調現」（以上見  鈞院前審八十二年重上字第八六號卷），因此鍾死後嚴
      義芳、蔡朝元雖仍持被上訴人領款條至五信提款，然與鍾生前受鍾之囑持鍾之
      支票向被上訴人借款，再由被上訴人書妥領款條交嚴某等提款後交付鍾文城，
      顯屬毫不相干，上訴人竟混為一談，執此以否定本件借貸關係之存在，以非為
      是，可謂莫此為甚。
  (七)末就系爭鍾文城「借款及結算取息收票明細表」，係一因被上訴人係受原審判長
    之命，被動製作，二因製作之前，被上訴人已向原審陳明：「因與鍾文城係表兄
    弟關係，故以持有鍾文城累積借款所開立之支票即為已足，未將帳記得很清楚」
    ，三因在言詞辯論之前更以書面或口頭陳明「所提供之結算明細，僅憑記憶，並
    無確實資料參考，故不得作為審判之依據」，僅以第三因素之聲明而言，即與「
    訴之撤回」之性質相當，應適用民事訴訟法第二百六十三條「訴之撤回」之同一
    立法理由：以未提出是項資料論始屬適法，況，上訴人於八十三年五月二十五日
    向原審提出準備書狀(六)，指「該結算明細為臨訟杜撰，不足採信」，故兩造對此
    結算明細之書證，均否認其為真正，依照民事訴訟法第三百五十七條「私文書應
    由舉證人證明其真正，但他造於其真正無爭執者，不在此限」之規定，該系爭結
    算明細，自不得作為審判決依據之資料。
    綜上論陳，被上訴人一則持有鍾文城簽發之支票為真，上訴人亦不予以否認，二
    則持有支票為借款之憑證，復有證人嚴義芳、李明山、蔡朝元之證詞可參，三則
    又有五信提供之「客戶大額提款紀綠等」可資佐證，足見被上訴人之起訴主張為
    確實。
      理      由
一、本件被上訴人起訴主張：上訴人之被繼承人鍾文城自民國七十八年五月初起至七
    十八年十月十八日止陸續向伊借款，共分十一筆，計新台幣（下同）一千八百五
    十二萬八千元，而鍾文城已於七十九年三月四日死亡，上開借款迄未返還，應由
    其繼承人即上訴人連帶清償等情，爰依上開給付借款法律關係，求為命上訴人連
    帶給付一千八百五十二萬八千元及自起訴狀繕本送達之翌日起至清償日止，按年
    息百分之五計算之利息。（本院前審判決上訴人應連帶給付七百九十八萬九千元
    本息而駁回被上訴人其餘之請求，未據其聲明不服，已告確定。至前審判令上訴
    人連帶給付七百九十八萬九千元本息部分，據上訴人聲明不服，由最高法院將此
    部分廢棄發回本院審理。又被上訴人另訴請確認公同共有關係存在部分，經原審
    判決駁回，亦未據其聲明不服）。
二、上訴人則以：伊之被繼承人鍾文城未曾向被上訴人借用系爭款項，被上訴人所稱
    十一筆借款計一千八百五十二萬八千元，均非事實。證人嚴義芳、李明山、蔡朝
    元之證詞，亦不實在，支票並非借款之憑證等語，資為抗辯。
三、被上訴人主張上訴人之被繼承人鍾文城自七十八年五月初起至七十八年十月十八
    日止陸續向其借款，共分十一筆（如附表編號一至七號、十三號、十五至十七號
    所示），計一千八百五十二萬八千元等事實，有台北市第五信用合作社儲蓄部客
    戶大額提款明細簿影本附卷可查（見原審卷第五九至一七二頁；本院重上卷第二
    ○八至二一六頁），經核與被上訴人之主張相符。
四、證人嚴義芳、李明山、蔡朝元等人均到庭證稱：上揭借款由伊等分別至台北市第
    五信用合作社提領大額現款，再交由鍾文城，借款情形係由鍾文城簽發支票，交
    由證人轉給被上訴人收受，再由被上訴人簽發支票給證人前往台北市第五信用合
    作社領款後，直接交給鍾文城等語（見原審卷第二三七至二三八頁；本院重上卷
    第六七至七○頁；一三六至一三八頁；本院上更(一)卷四三至四八頁）。證人李明
    山且到庭證稱：如附表所示編號一號、六號借款係伊交給鍾文城等語；證人蔡朝
    元亦證稱：如附表所示編號四號借款係伊交給鍾文城等語；證人嚴義芳（嗣更名
    為嚴偉綸）亦證稱、如附表所示編號二號、三號、五號、七號、十三號、十五號
    至十七號借款係伊交給鍾文城等語（本院上更(一)卷，二七七頁背面）。經核上開
    證人所言亦均與被上訴人之主張相符。上訴人認為證人嚴義芳等人之證言並無可
    採，理由如下：
    1.上訴人辯稱：被上訴人為唐立公司常務董事，證人李明山、蔡朝元、嚴義芳等
      三人為該公司職員，其證言難無偏頗之虞等語。經查依卷附之六十六年唐立公
      司登記事項卡記載，被上訴人確為唐立公司之常務董事（見原審卷第三一五頁
      ），但依被上訴人所提出之唐立公司七十六年及七十八年董事監察人名單記載
      ，被上訴人並非該公司常務董事，該公司董事長為鍾文城（見本院重上卷第三
      六至三七頁），上訴人對上開董事監察人名單之真正並不爭執（見本院重上卷
      第四六頁）。而依台北市第三信用合作社函送本院之唐立公司及三超公司資料
      記載，七十五年間三超公司之負責人為鍾文城（見本院重上卷第二四六至二五
      ○頁），七十一年至七十六年間唐立公司之負責人亦為鍾文城（見本院重上卷
      第二六七至二七○頁）。證人李明山、蔡朝元、嚴義芳且均到庭證稱：伊均受
      僱於鍾文城「到他（鍾文城）死為止，他死後唐立、三超二家公司合併，我們
      仍受僱於合併後之公司，鍾生前我們受僱於鍾，但二家公司調來調去，同老闆
      都是鍾。」等語（見本院重上卷第一三六頁背面）。本件借款係發生於七十八
      年間，當時證人嚴義芳等三人均受僱於鍾文城為負責人之公司，被上訴人並非
      常務董事。因此，上訴人辯稱：被上訴人為唐立公司常務董事，嚴義芳等三人
      為唐立公司職員，為被上訴人之使用人，其證言有偏頗之虞云云，未能提出證
      據足證嚴義芳等三人為被上訴人之使用人。所辯即無可採。
    2.上訴人又辯稱：被上訴人於台北地方法院檢察署八十年偵字第五三三二號告發
      乙○○等人偽造文書一案，曾勾串嚴義芳為虛偽不實之供述，其證言不足採信
      。惟查上訴人並無法任何提出證據，證明證人嚴義芳等三人關於本案之證詞，
      確實犯有偽證或偽造文書等罪，致其所為證言確實不實在等事實，所辯嚴義芳
      等三人證言均無可採云云，即不能認為真實。
    3.上訴人再辯稱：蔡朝元在原審證稱：「我在公司任外務員，因會計很忙，領錢
      都叫外務員去領，公司對外借款不一定是我去領．．．」（見原審卷，二三七
      頁），適足證明係公司借款，並非鍾文城個人所借，否則殆無會計很忙，外務
      員領錢，公司借款等語，鍾文城亦無需求大量現鈔之理由，顯見嚴義芳、李明
      山、蔡朝元在本院一致證稱，借款情形係由鍾文城逐次簽發支票，交由證人轉
      給甲○○收受，再由甲○○簽發支票給證人前往台北市第五信用合作社領款後
      ，直接交給鍾文城等情不實在云云。惟嚴義芳等三人均證稱本件借款人係鍾文
      城個人，上訴人既無法提出證據足證本件借款之借款人係公司而非鍾文城個人
      ，其辯稱本件借款人係公司，並稱證人嚴義芳等三人之證言不實在云云，亦無
      可採。
    4.上訴人另辯稱：證人嚴義芳等三人於鍾文城死亡（七十九年三月四日）後至八
      十一年間，仍持續不斷為被上訴人領款，故其主張其領款後均將款項交給鍾文
      城，與事實不符等語。如前所述，證人李明山、蔡朝元、嚴義芳均到庭證稱：
      伊均受僱於鍾文城「到他死為止，他死後唐立、三超二家公司合併，我們仍受
      僱於合併後之公司，鍾生前我們受僱於鍾，但二家公司調來調去，同老闆都是
      鍾。」等語（見本院重上卷第一三六頁背面），關於為何在鍾文城死後仍有大
      額提款問題，證人嚴義芳稱：「我們作旅行社生意，旅行社要借款，我們公司
      替旅行社調現」等語。證人既證稱其在鍾文城生前係替公司之負責人鍾文城個
      人調現，其於鍾文城死後則替公司調現，其所為證詞亦不悖於常情。上訴人既
      無證據證明證人所為證言確有虛假之事，其僅以證人有於鍾文城死後仍替被上
      訴人提款之事實，空言辯稱證人關於其替鍾文城調現之證言不實在云云，並無
      可採。
    5.次查原審法院及本院前審（重上）審理時向台北市第五信用合作社（下稱五信
      ）函查七十六、七十七及七十八年客戶（即被上訴人甲○○）大額領現明細簿
      ，經五信先後二次函附送被上訴人七十七年八月廿二日起至七十八年十一月十
      日止大額領現明細簿到院，其中所示嚴義芳、李明山、蔡朝元曾持被上訴人之
      存摺前往五信取款之記錄如附表所示（見原審卷第六一至八三頁；本院重上卷
      第二○八至二一六頁），核與被上訴人主張相符。且依上揭大額領現明細簿之
      記載，在當時尚有他人持被上訴人之存摺前往取款（七十七年八月廿七日有林
      政雄提領二百萬元，七十七年十月三日有劉東榮提領二百萬元，七十八年二月
      十四日有陳進益提領七百七十萬元，七十八年三月廿三日有王銘崇提領一百九
      十萬元，七十八年三月廿八日有呂雪霖提領一百零一萬六千八百元，七十八年
      四月廿九日有許阿欽提領一百四十七萬元，甚或被上訴人本人亦去提領。七十
      七年十月一日本人提領三百萬元，見本院重上卷第二○八至二一六頁）之記錄
      ，足信被上訴人尚無勾串證人嚴義芳、李明山、蔡朝元為偽證之必要，否則，
      如被上訴人欲為造假，其所主張之數額似非僅本件所請求之金額。
    6.綜上所述，上訴人既無法證明證人嚴義芳等人之證言不實在，參以本件借款之
      期間在七十八年間，證人嚴義芳等三人僅為提款之行為，其等未能作完整之記
      述，亦為人之常情乙節，應認證人嚴義芳等三人之證詞為可採信。
六、上訴人主張：依該三證人所言，鍾文城向被上訴人借款時，每次均有簽發支票交
    由證人轉給被上訴人，則被上訴人應持有鍾文城所簽發，日期與金額相當於借款
    明細表所載之十一張支票，蓋被上訴人及證人均稱鍾文城係以支票作為借據，別
    無書立其他借據，則該十一張支票即為債權證書，應命提出鍾文城當初借款時所
    交付甲○○之十一紙支票，否則無該十一張支票存在則無債權存在等語。惟被上
    訴人辯稱：伊與鍾文城係表兄弟關係，金錢往來，已非一日，鍾文城需款周轉通
    常開付支票，屆期或兌現或展期換票，利息則以月息一分八計付，或給現金，或
    計入換票金額，清償期則不定，因為親戚關係，當然不要求擔保，又因為往來頻
    繁，究竟是那幾筆，已不復記憶，其間經多次結算取息並由鍾文城換開還款如附
    表所示之支票六紙等語，並提出支票六張為證（見本院重上卷第九七至一○○頁
    ）。經核被上訴人所提出之支票與其所主張之事實相符，上訴人對被上訴人主張
    伊與鍾文城是表兄弟乙節並不爭執，則系爭借款債務被上訴人主張既已結算，其
    無法提出原借款憑證，亦與常情不相違背，是上訴人抗辯無該十一紙同額支票即
    無債務存在云云，委無可採。
七、綜上所述，上訴人辯稱鍾文城未借款云云，不足採信，應認上訴人主張鍾文城曾
    向其借款一千八百五十二萬八千元等事實，可信為真實。
八、至於上訴人主張：被上訴人於鍾文城生前不將系爭支票提示，顯見有不能提示之
    理由，亦足證其持有系爭支票並非借貸關係等語。被上訴人則辯稱：伊與鍾文城
    係表兄弟，故不願在鍾文城生病及收入銳減支出遽增之時提示支票等語。上訴人
    既無法提出證據足證系爭支票有不能提示之理由，亦不能證明系爭支票並非因借
    貸關係而簽發，僅以被上訴人於鍾文城生前不提示支票為由，辯稱該支票有不能
    提示之理由，被上訴人持有系爭支票並非借貸關係云云，委無可採。
九、被上訴人另主張其與鍾文城之借款原係一千八百五十二萬八千元，因嗣後有計算
    利息、部分清償、換票等情事，故伊與鍾文城曾於七十八年七月二十日、同年八
    月二十日、同年十月二十日為結算，鍾文城簽發新支票換票等語。經查被上訴人
    領支票簿之日期，為七十八年五月十三日，而下一次則為七十八年十月二十日之
    事實，有臺灣省合作金庫存戶領用票據狀態查詢單附卷可稽（見重上卷第一五○
    頁），則被上訴人在七十八年與鍾文城結算之說法，應可以採信。系爭借款債權
    既經兩造結算，被上訴人所得請求之借款金額，應非原先之借款一千八百五十二
    萬八千元，而應以兩造結算後之金額為準。被上訴人主張結算後之金額如附表編
    號十號至十二號、十四號、十八號、十九號之所示金額，共計一、八九八、○○
    ○元，其所請求之金額是否均應准許？（關於如附表所示編號第十號所示之支票
    二百萬元債權部分，及關於如附表所示編號第十八、十九號之二紙支票共計三百
    萬元債權部分，與關於如附表所示編號第十一號所示支票六百萬元部分，經本院
    前審認定上揭一千一百萬元之支票並非兩造間之借款債務之憑證，而為被上訴人
    敗訴之判決，未據其聲明不服，已告確定）。本院茲就如附表所示編號第十二號
    所示之五百萬元及編號第十四號二百九十八萬九千元之支票予以審究。經查：被
    上訴人所提與鍾文城間借款及結算取息收票明細固記載，如附表編號第十二號面
    額五百萬元，票號第0000000號支票，係鍾文城於七十八年七月二十日與
    被上訴人結算時交付；附表編號第十四號面額二百九十八萬九千元，票號第00
    00000號支票，則係在同年八月二十日結算時交付；然依臺灣省合作金庫存
    戶領用票據狀態查詢單（本院上字卷第一五○頁）記載，上開二紙支票係鍾文城
    於七十八年十月二十日領用，顯不可能如被上訴人原先所稱係於同年七月二十日
    或八月二十日結算時由鍾文城簽發支付。被上訴人辯稱：「因與鍾文城係表兄弟
    關係，故以持有鍾文城累積借款所開立之支票即為已足，未將帳記得很清楚」，
    「所提供之結算明細，僅憑記憶，並無確實資料參考，故不得作為審判之依據」
    等語，尚與情理無違。故應認如附表所示編號第十二號所示之五百萬元及編號第
    十四號二百九十八萬九千元之支票，均係在七十八年十月二十日最後結算日及領
    用新支票日後不久所簽發，應信為結算之債務。而非如被上訴人所稱係於同年七
    月二十日或八月二十日結算時由鍾文城簽發支付，亦即被上訴人前所主張前述二
    紙支票於同年七月二十日或八月二十日結算時由鍾文城簽發支付及該明細表就此
    部分之記載，與事實不符。不作為本件審判之依據。再者，前述二紙支票領用之
    時間為七十八年十月二十日，發票日分別在七十八年十一月二十日、七十八年十
    二月三十一日，發票日在最後結算日之後，堪認前述二紙支票係被上訴人與鍾文
    城間之借款憑證。故被上訴人主張其對於鍾文城之借款債務在上揭七百九十八萬
    九千元之範圍為可採信。
十、上訴人又辯稱：經結算再由鍾文城簽發新票據換取舊票據，新票據之金額為多筆
    借款之累積，依當事人意思消滅原消費借貸舊債務，成立新票據債務之效力，被
    上訴人僅得本於新票據關係請求，並不得再本於已消滅之原有所謂借貸關請求給
    付等語。惟按因清償債務而對於債權人負擔新債務者，除當事人另有意思表示外
    ，若新債務不履行時，其舊債務仍不消滅，民法第三百二十條定有明文，上訴人
    並未能舉證證明被上訴人有消滅鍾文城上揭舊債務之意思表示，因此，依上揭規
    定，原借款債務存在，是上訴人辯稱被上訴人僅得本於新票據關係請求，並不得
    再本於已消滅之原有所謂借貸關係請求給付云云，亦不可採。
十一、上訴人又主張：依民法第一千一百六十二條規定，被繼承人之債權人，不於第
      一千一百五十七條所定之一定期限內報明其債權，而又為繼承人所不知者，僅
      得就剩餘遺產，行使其權利與同法第一千一百五十九條對照觀之，所謂「繼承
      人所不知者」應係指債權人未申報債權，而申報債權期限屆滿時，繼承人仍不
      知債權人之債權者而言。上訴人就故鍾文城之遺產為限定繼承於七十九年五月
      十八日刊登報紙申報債權期限為六個月，即自七十九年五月十九日起同年十一
      月十八日止，被上訴人未於申報債權期間申報債權，復為繼承人所不知，其於
      八十一年七月廿四日始提起本訴，既在申報債權期間屆滿之後，則縱被上訴人
      之主張屬實，亦僅得依民法第一千一百六十二條之規定，就剩餘遺產，行使其
      權利等事實。經查上訴人此項主張，係屬債權人是否僅得就剩餘財產行使權利
      之問題，與兩造間是否有債權債務關係問題無涉，非本件所應審究，附此說明
      。
十二、綜上所述，被上訴人請求上訴人連帶給付七百九十八萬九千元，及自起訴狀繕
      本送達之翌日即八十一年七月三十日起至清償日止，按年息百分之五計算之法
      定遲延利息，為有理由，應予准許。原審就此部分為上訴人敗訴之判決，經核
      並無不合。上訴意旨指摘原判決此部分不當，求予廢棄改判，為無理由，應駁
      回其上訴。
十三、兩造其餘之攻擊防禦方法及舉證，對本件判決結果已不生任何影響，不另贅論
      ，併此敘明。
十四、據上論結，本件上訴為無理由，依民事訴訟法第四百四十九條第一項、第八十
      五條第二項判決如主文。
中      華      民      國    八十九    年      七      月     十八     日
                                臺灣高等法院民事第十庭
                                    審判長法  官  林  敬  修
                                          法  官  連  正  義
                                          法  官  劉  勝  吉
右正本係照原本作成。
如不服本判決，應於收受送達後二十日內向本院提出上訴書狀，其未表明上訴理由者
，應於提出上訴後二十日內向本院補提理由書狀（均須按他造當事人之人數附繕本）
上訴時應提出委任律師或具有律師資格之人之委任狀；委任有律師資格者，另應附具
律師及格證書及釋明委任人與受任人有民事訴訟法第四百六十六條之一第一項但書或
第二項（詳附註）所定關係之釋明文書影本。
中      華      民      國    八十九    年      七      月    二十一    日
                                          書記官  李  翠  齡
附註：
民事訴訟法第四百六十六條之一（第一項、第二項）
對於第二審判決上訴，上訴人應委任律師為訴訟代理人。但上訴人或其法定代理人具
有律師資格者，不在此限。
上訴人之配偶、三親等內之血親、二親等內之姻親，或上訴人為法人、中央或地方機
關時，其所屬專任人員具有律師資格並經法院認為適當者，亦得為第三審訴訟代理人
。


司法院資訊處製作；財團法人民間司法改革基金會備份。
